【裁判字號】    91,易,76
【裁判日期】    920304
【裁判案由】    竊盜
【裁判全文】
臺灣臺中地方法院刑事判決                            九十一年度易字第七六號
    公  訴  人  臺灣臺中地方法院檢察署檢察官
    被      告  乙○○
    選任辯護人  甘龍強律師
右列被告因竊盜案件，經檢察官提起公訴（九十年度偵字第一○三○八號），本院判
決如左：
    主  文
乙○○無罪。
    理  由
一、公訴意旨略以：被告乙○○於民國八十九年間以新台幣（下同）六十萬元入股青
    商資訊有限公司（下稱青商公司）之股東。其出資方式為青商公司負責人即告訴
    人丙○○先行墊付六十萬元後，由被告乙○○開立其為發票人之票號三八九五二
    九號、面額三十萬元本票一紙交告訴人收執，餘三十萬元則另於被告乙○○薪資
    中按月抵扣三萬元償付，告訴人隨即辦理公司設立登記。詎嗣後乙○○因故離職
    ，竟意圖為自己不法所有，於九十年二月六日下午五時許，進入臺中市○區○○
    路五二號二樓告訴人之辦公室，竊取告訴人放置於辦公桌抽屜中之上開本票，得
    手後據為己有，因認被告涉犯刑法第三百二十條第一項之竊盜罪嫌云云。
二、按犯罪事實應依證據認定之，無證據不得推定其犯罪事實，刑事訴訟法第一百五
    十四條定有明文。次按所謂認定犯罪事實之證據，係指足以認定被告確有犯罪行
    為之積極證據而言，該項證據自須適合於被告犯罪事實之認定，始得採為斷罪之
    資料；又事實之認定，應憑證據，如未能發現相當確實證據，或證據不足以證明
    ，自不能以推測或擬制之方法，以為裁判之基礎，最高法院二十九年上字第三一
    ０五號、四十年臺上字第八六號判例著有明文。又按認定犯罪事實所憑之證據，
    無論係直接證據或間接證據，其為訴訟上之證明，須於通常一般之人均不致有所
    懷疑，而得確信其為真實之程度者，始得據為有罪之認定，倘其證明尚未達到此
    一程度，而有合理之懷疑存在，復無其他調查途徑可尋，法院即應為無罪之判決
    ，最高法院七十六年臺上字第四九八六號著有判例。再刑法上之竊盜罪，須意圖
    為自己或第三人不法之所有，而取他人所有物，為其成立要件。必行為人自知對
    於該項財物並無法律上之正當權源，而取得之，始具有主觀之意思要件，若行為
    人自信確有法律上正當所有之原因，縱其手段涉及不法，而有民事上之侵權責任
    ，因欠缺意思要件，仍不構成竊盜罪（最高法院二十三年上字第一八九二號、二
    十七年上字第一四０四號判例意旨參照）。
三、公訴人認被告涉有上開竊盜罪嫌，無非係以被告於偵查中供承其確有於右揭時地
    ，自行在告訴人抽屜中拿取上開三十萬元本票乙紙，及告訴人於警局指訴失竊該
    紙本票為據，訊據被告於本院調查中固坦承有上揭自行拿回本票之行為，惟堅詞
    否認有何竊盜犯行，辯稱：當時伊入股青商公司，約定入股金額係三十萬元，言
    明每個月從薪水扣三萬元，另簽發該紙三十萬元本票，係作為憑證之用。當時伊
    會自行去告訴人抽屜中拿取該紙本票，係因告訴人告知公司同仁，公司即將結束
    營業，而該公司並無資產，其股份實際上並無價值，故伊認為該本票已因公司結
    束營業而失其效力，且又聽聞告訴人已將其他股東所簽發之本票均發還本人，因
    此，伊認為伊亦有權利拿回自己所簽發之本票。伊未經告訴人主動交付，即自行
    去拿回本票，是有不當之處，惟伊確無不法所有之意圖，否則，伊拿回本票後，
    ，焉有可能主動告知告訴人該本票在伊手中，且向告訴人表明若公司欲繼續營業
    ，伊願意將該本票再交付予告訴人等語。
四、經查：
  (一)本案告訴人於本院調查中到庭具結證述：「當時我只要他拿出本票來還我，因他
    把本票還我，我才能去把公司登記撤銷。我希望被告將本票還給我，我才親自還
    給他，在我還給他的時候，才由他簽收，然後他在寫一張股份放棄書給我」、「
    （問：你本票原來就打算還給被告嗎？）是」、「（問：辦公司登記與本票有何
    關係？）沒有經被告同意我無法辦理公司登記的撤銷」、「（問：當時有無想要
    還給被告本票？）當時我沒有想到這一點，不過如被告來向我要的話，我也會還
    給他，因為如果公司結束營運的話，按道理我也是應該要還給被告的。但是我認
    為他沒有主動跟我要，自己跑去拿這就是他不對」、「我從頭到尾都沒有向他要
    三十萬元的事情，只是要他出面來解決」等語甚為明確（見本院卷第一五七、二
    一五、二一六頁），顯見告訴人主觀上亦認為其與被告間，因青商公司欲結束營
    運，雙方已不存在本票債務關係，而認該紙本票應還給被告，且渠亦有返還予被
    告之意思灼然甚明。
  (二)再查，被告辯稱：簽發該紙三十萬元本票，係作為憑證之用，後來聽聞告訴人已
    將其他股東所簽發之本票均發還本人，始自行去拿取該紙本票等語，業據證人甲○○於本院調查中到庭證稱：「（問：有無簽本票？）我有簽三十萬元的本票。
    這金額是蔡先生（指告訴人）說的」、「（問：你有無問蔡先生為何要簽三十萬
    元的本票？）當時蔡先生跟我們說要入股，沒有錢入股的人可以去申請青年創業
    貸款，等貸款下來的時候再以股金去換回本票」、「（問：如何決定出資額？）
    一下要簽六十萬元那麼多，人家不敢簽，所以會折半簽三十萬元。我的情形與乙○○的情形比較相近，他也是每月領五千元的零用金」等語一致（見本院卷第七
    二、七三頁），核與證人丁○○於本院調查中到庭證述：「（問：如何入股？）
    丙○○要我入股，要我拿現金，我說我現金沒有那麼多，他說不然簽本票，每月
    從薪水扣」、「（問：股金如何決定？）我不知道，是丙○○決定的，他說他要
    釋出他的股權給我，他沒有給我任何有關的資料，所以我也不知道我有多少的股
    份」等語相符（見本院卷第一五○、一五一頁），再核之告訴人所稱：「如果公
    司結束營運的話，按道理我也是應該要還給被告的」等語（見本院卷第二一五頁
    ），足認被告辯稱該紙三十萬元本票，係作為憑證之用乙節，堪予採信。且上開
    入股股東簽發本票之用途既屬相同，則於公司欲結束營業時，被告確信告訴人會
    作相同之處置，亦合乎常理。復參以告訴人陳稱：該公司股東入股時有簽發本票
    者，除被告外，尚有甲○○、丁○○兩人（見本院卷第十八頁），而甲○○之本
    票，其早於九十年二月六日前即已返還本人，至於丁○○之本票，係其在九十年
    二月六日之前幾天，有向丁○○說及公司想要結束營業，丁○○也表明想要離職
    ，其即將丁○○之本票也返還本人等語（見本院卷第十九、二一四頁），參諸證
    人丁○○到庭證述：「我離職的時候他（指告訴人）就將我所簽的本票還給我了
    ，是我先拿到本票才離職的」、「（問：丙○○有向你提過本票要還給其他股東
    嗎？）有，是在還我本票的時候」等語屬實（見本院卷第一五一、一五三頁），
    又據告訴人自承：「（問：有無告訴丁○○說公司要結束營業，所以其他人本票
    要還給他們？）我只有告訴他，甲○○的我早就還給他了」等語（見本院卷第二
    一五頁），再參之證人甲○○於本院九十一年二月二十五日調查中到庭證稱：告
    訴人並未對渠行使本票權利（見本院卷第七四頁），益徵告訴人確有欲結束營業
    ，並將股東所簽發之本票予以返還之事實。又據證人丁○○結證證述：伊有告知
    被告，告訴人要發還本票之情事（見本院卷第一九三、一九五頁），準此，被告
    既確有聽聞告訴人發還本票之情事，且告訴人亦確有發還本票之事實，則被告未
    待告訴人主動交付，即自行取回該紙本票，雖有失措，惟被告辯稱並無不法所有
    之意圖等語，足堪採信。
  (三)又參以被告辯稱：伊拿回本票後，有主動告知告訴人該本票在伊手中乙情，業據
    告訴人於偵查中陳述：在二月中旬，乙○○到公司向我說，有人將那張本票及我
    失竊的東西，交給他母親，目前放在他家」、又於本院調查中陳稱：「在二月六
    日我在進德路五十二號，發現在我辦公室內的東西失竊，裡面有被告開給我的三
    十萬元本票一張，過了幾天被告跑來跟我講，有人把公司遺失的東西交給他母親
    ，他要拿來還我……他有跟我說本票在他母親那邊，他有問我要不要還給我，我
    說不用，這件事情已經進入司法程序了，當時我還沒有報案，後來被告就走了，
    我也沒有向被告要那張本票」等語明確（見偵卷第十九頁、本院卷第二一四頁）
    ，足認被告於拿取該紙本票後，有向告訴人主動告知之事實，復審酌告訴人既係
    在九十年二月六日即發現該紙本票失竊，而被告又如前所述，在二月六日過幾天
    即主動告知，係伊拿走該紙本票，則告訴人在當時若認被告有竊盜之犯行，依常
    情應會立即報警處理，或向被告要求返還該紙本票，惟告訴人卻遲至九十年三月
    三日始前去報案，且報案時既明知係被告行竊，卻未主動向警員陳報（見本院卷
    第一八○、一八一頁），實與常情不符，是足認告訴人當時主觀上應認定被告並
    不構成竊盜之犯行無疑。而被告於拿取本票後，復主動告知告訴人乙節，亦足認
    被告主觀上並無竊盜罪不法所有之意圖，否則，掩飾犯行，猶恐不及，哪有可能
    再主動向告訴人承認伊有拿取本票之事實。
五、綜上所述，被告拿取該紙本票之行為，主觀上顯然未有何不法所有之意圖。此外
    ，本院復查無其他積極證據足資證明被告涉有前揭竊盜之犯行，既不能證明被告
    犯罪，揆諸上揭刑事訴訟法之規定及判例意旨，自應為被告無罪之諭知。
據上論斷，應依刑事訴訟法第三百零一條第一項，判決如主文。
本案經檢察官王啟明到庭執行職務。
中      華      民      國      九十二     年      三      月     四    日
                                臺灣臺中地方法院刑事第七庭
                                 審判長法  官  夏  一  
                                       法  官  陳  卿  和
                                       法  官  蔡  美  華
右正本證明與原本無異。
如不服本判決，應於判決送達後十日內向本院提出上訴狀，上訴於臺灣高等法院臺中
分院( 須附繕本 )。
                                       書記官
中      華      民      國      九十二     年      三      月     四    日


司法院資訊處製作；財團法人民間司法改革基金會備份。
